臺灣桃園地方法院民事判決　　　　　　　　 94年度國字第2號
原　　　告　丁○○
　　　　　　丙○○
共　　　同
訴訟代理人　馬在勤律師
複　代理人　孫志堅律師
被　　　告　桃園縣龜山鄉公所
法定代理人　甲○○
訴訟代理人　黃秋田律師
上列當事人間請求國家損害賠償事件，於民國94年5 月19日言詞
辯論終結，本院判決如下：
    主  文
原告之訴暨假執行之聲請均駁回。
訴訟費用由原告負擔。
    事  實
甲、原告方面：
壹、聲明：
一、被告應給付原告丁○○新台幣（下同）1,677,494 元、原告
    丙○○1,140,047元。
二、願供擔保，聲請宣告假執行。
貳、陳述：
一、原告之子羅博仁於民國93年2 月7 日下午9 時許，騎乘機車
    行經桃園縣龜山鄉○○路○ 段33號路段，因路面坑洞致機車
    翻覆，羅博仁頭部遭嚴重撞擊，案發時由路人送至新泰綜合
    醫院急救，後轉診至台大醫院加護病房，因傷勢嚴重，於同
    年2 月9 日因顱內出肇重傷不治死亡。經查，前開車禍發生
    之地點為公有公共設施，屬被告所管理之路段，因未及時加
    以修補，亦未設置任何警告標誌，其管理上自有欠缺，且該
    肇事路段之坑洞曾造成多次用路人之傷亡，縱被告於事發翌
    日即將坑洞加以填補，惟已無法彌補羅博仁因此而喪失生命
    之事實，原告乃羅博仁之父母，經向被告請求賠償遭拒，爰
    依國家賠償法第3 條第1 項、民法第192 條、第194 條請求
    被告賠償如聲明所示之金額，其項目如下：
（一）醫療費用：羅博仁自發生車禍迄至死亡前，曾分別於新泰
      綜合醫院及台大醫院接受治療，原告丁○○支出醫療費用
      共計7,138 元。
（二）殯葬費：為辦理羅博仁之後事，原告丁○○支出殯葬費計
      574,795 元。
（三）扶養費：原告丁○○現年59歲、原告丙○○現年54歲，依
      勞動基準法計算至強制退休年齡60歲時，依法有受羅博仁
      扶養之權利，又依內政部所頒91年台閩地區簡易生命表所
      示，自60歲起原告丁○○、丙○○之平均餘命各為18.76
      年、21.94 年，以申報綜合所得稅扶養親屬寬減為標準，
      經依霍夫曼扣除中間利息及原告共育有3 名子女計算後，
      原告丁○○得請求之扶養費為296,111 元、原告丙○○得
      請求之扶養費為340,047 元。
（四）精神慰撫金：原告辛苦養育羅博仁成年，原以為苦盡甘來
      ，竟因被告怠忽職守，造成其子於青春年華即死於非命，
      大好前程毀於一旦，白髮人送黑髮人，痛苦實難言喻。又
      羅博仁乃原告獨子，今意外身亡，家中香火無人延續，又
      教原告情何以堪，爰請求被告賠償原告丁○○、丙○○精
      神慰撫金各1,500,000 元。
參、證據：提出戶籍謄本、路面坑洞照片、交通事故證明書、台
    灣桃園地方法院檢察署相驗屍體證明書、醫療費用收據、殯
    葬費收據、拒絕賠償理由書為證並聲請函調桃園縣龜山鄉○○路於案發期間發生車禍之相關報案紀錄及訊問證人乙○○
    。
乙、被告方面：
壹、聲明：
一、原告之訴暨假執行之聲請均駁回。
二、如受不利判決，願供擔保聲請宣告免為假執行。
貳、陳述：
一、本件原告欲為本件損害賠償請求之主張，需就坑洞與羅博仁
    死亡間具有相當因果關係，負舉證責任，惟查：
（一）依新泰綜合醫院急診病歷病患主訴部分記載「路人訴遇見
      P't （指羅博仁）騎機車與汽車擦撞，故送醫就治」、護
      理記錄記載「P't 由路人抱入ER…訴遇見P't 騎機車與汽
      車擦撞，故送醫就治」，在送醫路人之陳述中，係指羅博
      仁與汽車發生擦撞而受傷，並未說係因坑洞而受傷。
（二）證人乙○○於鈞院證稱不能確定羅博仁係因坑洞而受傷，
      故並無證據顯示羅博仁係因坑洞而受傷。
（三）原告丁○○係於事故發生後2 日才到現場，現場並無其子
      所騎乘之機車，而其所稱在現場發現白色手套，原告丁○○先稱為羅博仁所有，繼又稱不確定手套是否為羅博仁所
      有，前後已有矛盾，且現場之手套及後照鏡碎片離事故現
      場相隔有一段距離，且現場依證人鄭陳　鳳證述曾發生多
      起事故，是該等物品是否確為羅博仁所有亦難確定，是坑
      洞與羅博仁之亡故間應無相當因果關係。
二、原告丁○○請求之醫療費用中關於證明書費550 元並非因侵
    權行為所生費用應予剔除。原告丁○○請求殯葬費用中就花
    牌、布幔、鮮花、收禮用品、汽車電視枉死城、盒裝毛巾、
    樂隊、交通車、三牲大五牲、四色水果、家祭公祭用品、大
    鼓亭、雜支、勞務費、做七、頭七超渡、滿七超渡等或屬非
    必要費用，或屬就支出項目記載不明，應予刪除，總計應刪
    除金額為160,900 元。又依鈞院函查原告之所得稅及財產資
    料顯示原告資力尚豐，並無不能維持生活之情形，自無權請
    求扶養費。再原告請求各1,500,000 元之精神慰撫金，顯屬
    過高。
三、依事故現場照片顯示事故現場上、下方相距約50公尺處均設
    有路燈，照明應無問題，是縱認羅博仁確因青山路之坑洞致
    機車翻覆死亡，然羅博仁駕駛機車疏未注意車前狀況，亦有
    過失，爰依民法217 條第1 項過失相抵之規定，請求酌減賠
    償金額。
四、原告業已領取強制汽車責任險之理賠各700,000 元，則就被
    告應給付之賠償金額中應扣除原告已受領之保險金。
參、提出最高法院民事庭會議決議、最高法院民事判決為證並聲
    請函調本件車禍案現場處理資料及原告所得稅申報及財產資
    料。
丙、本院依職權向台灣桃園地方法院檢察署調閱93年度相字第
    347號相驗卷。
    理  由
一、按當事人喪失訴訟能力或法定代理人死亡或其代理權消滅者
    ，訴訟程序在有法定代理人或取得訴訟能力之本人承受其訴
    訟以前當然停止，民事訴訟法第170 條定有明文。經查，本
    件被告之法定代理人原為林正峰，但於訴訟中變更法定代理
    人為甲○○，此有被告提出桃園縣政府函為證，揆諸前揭說
    明，甲○○聲明承受訴訟，於法有據，應准許之。
二、本件原告起訴主張：其子羅博仁於93年2 月7 日下午9 時許
    ，騎乘機車行經桃園縣龜山鄉○○路○ 段33號被告管理之路
    段，因路面坑洞致機車翻覆，羅博仁頭部遭受嚴重撞擊，經
    送醫急救無效死亡，查被告未及時加以修補路面坑洞，亦未
    設置任何警告標誌，就公有公共設施之管理自有欠缺，原告
    請求被告賠償遭拒，爰依國家賠償法第3 條第1 項、民法第
    192 條、第194 條規定，請求被告賠償原告丁○○醫療費用
    、殯葬費、扶養費、精神慰撫金共1,677,494 元、原告丙○○扶養費及精神慰撫金共1,140,047 元等語。被告則以：羅
    博仁係因遭汽車擦撞而受傷，系爭路段之坑洞與羅博仁之死
    亡間無相當因果關係，原告丁○○請求之證明書費及非必要
    之殯葬費用計160,900 元均應剔除，原告資力尚豐，無權請
    求扶養費用，又其請求精神慰撫金額亦屬過高，並應扣除已
    領取之汽車強制責任險保險金。再者，羅博仁就本件車禍之
    發生亦有疏未注意車前狀況之過失等語，資為抗辯。
三、原告主張因被告就其所管理之系爭路段路面坑洞疏未修補，
    亦未設置警告設施，致其子羅博仁騎乘機車途經該處機車翻
    覆，受傷死亡，曾以書面請求被告賠償其損害，經被告於93
    年12月7 日以93年度法賠議字第009 號桃園縣龜山鄉公所拒
    絕賠償理由書拒絕賠償等情，業據原告提出桃園縣龜山鄉公
    所拒絕賠償理由書為證，並為被告所不爭執，是原告已依國
    家賠償法第10條踐行先行程序，先予敘明。
四、原告主張其子羅博仁於93年2 月7 日下午9 時許，騎乘機車
    行經桃園縣龜山鄉○○路○ 段33號前，機車因故翻覆致羅博
    仁頭部受有重創，羅博仁因顱內出血於同年月9 日死亡；又
    系爭路段係屬被告管理之路段，於同年月8 日前路面存有一
    坑洞，迨至同年月8 日始行修補等情，為被告所不爭執，復
    有桃園縣政府警察局龜山分局道路交通事故證明書、台灣桃
    園地方法院檢察署相驗屍體證明書、現場照片為證，應堪信
    為真實。
五、原告復主張因被告管理之系爭路面坑洞造成其子羅博仁騎乘
    機車途經該處時機車翻覆受傷死亡，被告則以前揭情詞置辯
    ，茲本件所應先審究者為系爭路面存有坑洞與羅博仁之死亡
    結果間，是否具有相當因果關係。經查：
（一）按得依國家賠償法第3 條第1 項規定請求賠償者，係以被
      害人之生命、身體或財產所受損害，與公有公共設施在設
      置上或管理上之欠缺，有相當因果關係者為限。經查，羅
      博仁係於93年2 月7 日晚上10時44分經3 名不詳姓名年籍
      之年輕男子搭乘計程車送至新泰綜合醫院救治，而羅博仁
      之急診病歷上則記載「路人訴遇見P't （指羅博仁）騎機
      車與汽車擦撞，故送醫就治」，而當日護理記錄亦記載「
      P't 由路人抱入ER，路人訴遇見P't 騎機車與汽車擦撞，
      故送醫就治」，有台灣桃園地方法院檢察署93年度相字第
      347 號相驗卷附之查訪紀錄表、新泰綜合醫院病歷為證（
      見該卷第7 頁、第58至60頁），而經該署檢察官飭警追查
      送醫之計程車司機線索，並無所獲，有前開相驗卷附之桃
      園縣政府警察局龜山分局93年5 月24日山警分刑字第
      09350147681 號函為證（見該卷第81頁），則依前開病歷
      記載羅博仁之傷勢應係騎乘機車與汽車發生擦撞所致，並
      無證據顯示羅博仁之傷勢與系爭路段之路面坑洞有關。
（二）原告丁○○固稱於93年2 月9 日至系爭路段發現其子遺留
      之白色手套及機車後照鏡銀色碎片云云，惟查，羅博仁於
      車禍當時所騎乘之車號PNB-162 號重型機車，於車禍發生
      後迄未尋獲，是無從比對該機車後照鏡片碎片是否為羅博
      仁所騎乘之機車碎片，而原告羅進財於台灣桃園地方法院
      檢察署檢察官訊問時亦陳稱：無法確定該雙白色手套是否
      為其子所有等語（見前開相驗卷第19頁），則原告丁○○
      所稱之白色手套及機車後照鏡銀色碎片是否為羅博仁所遺
      留，即非無疑。又查，系爭路段於93年2 月7 日晚上10時
      許，亦曾發生另起車禍案件，經警方派員前往現場處理時
      ，並未發現現場有原告丁○○所稱之白色手套、機車後照
      鏡碎片等情，已據桃園縣政府警察局大埔派出所警員乙○○到庭結證明確（見本院94年3 月3 日言詞辯論筆錄），
      復有桃園縣政府警察局龜山分局94年4 月25日山警分交字
      第0945016034號函送之93年2 月7 日至同年月9 日桃園縣
      龜山鄉○○路交通事故紀錄為證，則原告丁○○於93年2
      月9 日在系爭路段發現之白色手套及機車後照鏡碎片應非
      羅博仁93年2 月7 日發生車禍時所遺留，自屬明確。況縱
      認前開物品係屬羅博仁所有，惟依羅博仁送醫急救時，送
      醫之人稱羅博仁係騎乘機車遭汽車擦撞受傷，已如前述，
      則前開物品亦不能排除係羅博仁騎乘機車遭汽車擦撞時遺
      留於現場。
（三）詰之證人乙○○亦證稱：「是丁○○跟我們報案，他說在
      龜山鄉○○路○段那裡發現他兒子機車碎片及手套，請我
      們過去處理，事後我們到現場，丁○○表示這是他兒子的
      車禍現場，後來我們就在現場拍照，並帶丁○○到警局作
      筆錄。」「丁○○報案當天之前1 天及前2 天有人報案說
      青山路2 段那邊有車禍，但我們到現場都沒有發現當事人
      。」「（證人能否確定羅博仁是因為坑洞摔倒造成死亡？
      ）不能確定。」等語（見本院94年3 月3 日言詞辯論筆錄
      ），是證人乙○○係於羅博仁死亡後，因原告丁○○之報
      案及指認而至系爭路段拍照存證，證人乙○○既未於車禍
      發生當時經通知前往現場處理，則其對於羅博仁所騎乘之
      機車是否於系爭路段翻覆及是否因路面坑洞而翻覆均無所
      知，是其證詞亦不足採為羅博仁之機車因系爭路段之路面
      坑洞而翻覆之證明。又查，證人鄭陳  鳳於前開相驗案件
      警方查訪時證稱：「連續這幾天都下雨，7 至8 日該路段
      差不多發生了7 、8 件事故，均是機車自行跌倒，而有些
      自行離去」「該路段在我家上方，有乙個坑洞，騎士都是
      因這坑洞引起而跌倒的」等語，有查訪紀錄在卷可稽，依
      證人鄭陳繡鳳之證詞充其量僅能證明系爭路段之路面於93
      年2 月8 日前確有一坑洞存在而曾導致機車騎士跌倒，惟
      並不足以推論羅博仁係因該坑洞而機車翻覆受傷。基上，
      被告就其管理之系爭路段路面於93年2 月8 日前雖存有坑
      洞，惟原告主張其子羅博仁騎乘之機車翻覆受傷死亡係因
      路面坑洞所導致云云，要屬不能證明。
六、綜上所述，原告主張被告管理之系爭路面存有坑洞固屬真實
    ，惟其無法證明該坑洞與羅博仁之死亡結果間具有相當因果
    關係，從而，原告依國家賠償法第3 條第1 項規定，請求被
    告負國家損害賠償責任，為無理由，應予駁回。原告之訴既
    經駁回，其假執行之聲請亦失所附麗，應併予駁回。
七、本件事證已臻明確，兩造其餘主張之攻擊防禦方法，經核對
    本件判決結果無影響，爰不逐一論述，附此敘明。
八、據上論結，本件原告之訴為無理由，依民事訴訟法第78條、
    第85條第1 項前段，判決如主文。
中　　華　　民　　國　　94　　年　　6 　　月　　2　　日
                  民事第一庭    法　官　賴惠慈
以上正本係照原本作成
如對本判決上訴，須於判決送達後20日內向本院提出上訴狀
中　　華　　民　　國　　94　　年　　6 　　月　　2 　　日
                                書記官　黃泰能
